臺灣臺北地方法院民事判決　　　　　　 100年度訴字第3417號
原　　　告　林國財
訴訟代理人　吳光甯
　　　　　　陳培芬律師
複代理人　　吳挺絹律師
被　　　告　張銘豐即合心殯儀禮.
訴訟代理人　蕭雅憶
上列當事人間遷讓房屋等事件，本院於民國100年10月6日言詞辯
論終結，判決如下：
    主  文
被告應將門牌號碼臺北市中山區○○○路○段一三五巷三三號一
樓房屋即坐落臺北市○○區○○段七小段五六六建號建物一樓騰
空遷讓返還予原告，並應自民國一百年七月一日起至遷讓返還上
揭房屋之日止，按月給付原告新臺幣肆萬仟元。
訴訟費用由被告負擔。
本判決於原告以新臺幣壹佰貳拾柒萬元為被告預供擔保，得假執
行。但被告如於假執行程序實施以前，以新臺幣佰捌拾壹萬元
為原告預供擔保，得免為假執行。
    事實及理由
壹、程序部分：
一、本件被告經合法通知，無正當理由，未於最後言詞辯論期日
    到場，核無民事訴訟法第386條所列各款情形，爰依原告之
    聲請，由其一造辯論而為判決。
貳、實體部分：
一、原告起訴主張：
  (一)緣原告與被告於民國100年4月29日簽訂房屋租賃契約書（下
    稱系爭租賃契約），將原告所有門牌號碼：臺北市中山區○
    ○○路○段135巷33號1樓房屋即坐落臺北市○○區○○段七
    小段566建號建物1樓（下稱系爭房屋）出租予被告，租賃期
    限為1年，自100年5月20日起算，租金每月新臺幣（下同）4
    萬3000元。原告與被告簽訂系爭租賃契約後，突遭同建物大
    樓多數住戶抗議，嗣經原告深入了解後始察覺被告承租系爭
    房屋係供作為經營「合心殯儀禮品行」使用，依臺北市土地
    使用分區管制規則第5條、第8條之規定，系爭房屋所坐落土
    地即臺北市○○區○○段七小段12-16地號土地（下稱系爭
    土地）不允許供做「第36組：殮葬服務業」之使用，故被告
    承租系爭房屋經營「合心殯儀禮品行」已然違反臺北市土地
    使用分區管制規則之禁止命令，系爭租賃契約依民法第71條
    之規定應屬無效。縱認系爭租賃契約仍屬合法有效，惟查，
    兩造於系爭租賃契約第10條約定：「房（店）屋不得供非法
    使用或存放危險物品影響公共安全」、第14條約定：「甲(
    即原告)乙(即被告)丙各方遵守本契約各條項之規定，如有
    違背任何條件時，甲方得隨時解約收回房(店)屋，因此乙方
    所受之損失甲方概不負責。」等語明確，而系爭房屋坐落系
    爭土地係屬「第三種住宅區」，依據臺北市土地使用分區管
    制規則第8條規定，不允許「第36組：殮葬服務業」之使用
    ，被告承租系爭房屋經營「合心殯儀禮品行」殮葬業務，已
    違反臺北市土地使用分區管制規則，顯係違法使用房屋，原
    告自得依系爭租賃契約第10條、第14條之約定解除契約。再
    者，依據內政部營建署所頒發「建築物室內裝修管理辦法」
    第25條規定：「室內裝修圖說應由開業建築師或專業設計技
    術人員署名負責。但建築物之分間牆位置變更、增加或減少
    經審查機構認定涉及公共安全時，應經開業建築師簽證負責
    。」，被告於系爭房屋內部進行裝修施工時，未遵循上開管
    理辦法於房屋內部施工前事先委託建築師進行查核室內裝修
    圖說並簽章負責，日後亦有危害公共安全問題，原告據此亦
    得依系爭租約第10條、第14條之約定解除契約。原告前曾以
    被告將系爭房屋違法供作殮葬服務業使用，違反系爭租約第
    10條、第14條之約定，於100年5月10日以永康大橋郵局第19
    0號存證信函向被告為解除系爭租賃契約之意思表示，詎被
    告收受上揭存證信函後，非但對原告解除契約之意思表示置
    之不理，甚且於100年5月12日以內湖江南郵局第001347號存
    證信函向原告表示將堅持施工到底。再查系爭租賃契約既經
    原告於100年5月10日以永康大橋郵局第190號存證信函解除
    而失其效力，則被告自100年5月11日起繼續占有使用系爭房
    屋，即屬無權占有，原告本於所有人地位，即得依民法第76
    7條第1項前段所有物返還請求權之規定，請求被告將系爭房
    屋遷讓返還予原告。末按「無法律上之原因而受利益，致他
    人受損害者，應返還其利益」，民法第179條前段定有明文
    ，又按無正當權源使用他人房屋，可獲得相當於租金之利益
    ，為社會通常之觀念，本件被告自100年5月11日起無權占有
    使用系爭房屋，自妨礙原告對系爭房屋使用收益，致原告受
    有相當房屋租金之損害，原告得依民法不當得利之法律關係
    ，請求被告自100年7月1日起至遷讓房屋之日止，按月給付
    原告4萬3000元相當於房屋租金之損失。
  (二)為此聲明：
    1.被告應將系爭房屋騰空遷讓返還予原告，並自100年7月1
      日起至遷讓上揭房屋之日止，按月給付原告4萬3000元損
      害金。
    2.願供擔保，請准宣告假執行。
二、被告未於最後言詞辯論期日到場，據其以前到場所為陳述略
    以：
  (一)被告係透過69租屋房仲公司（營業員：何龍發）向原告承租
    系爭房屋，被告於簽約時陪同被告之公司董事蕭雅憶已告知
    原告系爭房屋之使用用途，即公司將申請登記為一般事務所
    或顧問公司服務辦公處所之用，絕非原告所稱「殮葬服務業
    」之使用，再者，「合心殯儀禮品行」登記營業項目並無「
    殮葬服務業」之事項，且其登記地址為「臺北市中山區○○
    ○路○段123號2樓」，顯非系爭房屋，本件雖係以「合心殯
    儀禮品行」名義簽約承租，然被告係預計於該址新設立行號
    以一般事務所顧問公司方式單純合法經營，況且被告目前尚
    未以該址向有關機關設立登記，原告竟憑空想像推測被告將
    在系爭房屋經營「殮葬服務業」，顯屬無稽。再查，系爭租
    賃契約第9條約定：「房屋有改裝施設之必要時，乙方取得
    甲方之同意後得自行裝設…」等語，被告於向原告承租系爭
    房屋當時，就需重新裝潢始符合被告使用之需一節已尋求原
    告同意，且被告於簽約後100年5月1日即與大寶工程有限公
    司（詹春風）簽訂裝修工程承攬契約書，依工程估價單以觀
    ，該工程均為房屋內部單純之裝修工程，完全合法施作，被
    告並無違反「建築物室內裝修管理辦法」之規定，且被告已
    本諸和氣生財誠意，願冒與裝修公司違約之風險暫時停工1
    日與原告進行協商，於100年5月12日函覆原告，並於同時向
    臺北市中山區調解委員會聲請調解，因雙方未能達成共識而
    未達成和解，事後原告仍夥同鄰居百般刁難阻擾系爭房屋裝
    修，並向臺北市政府相關單位檢舉，經由相關單位到場檢查
    均無違規、違法之情事，但此舉已嚴重造成裝修工程延誤，
    使得被告損失重大，被告仍於100年5月20日再次去函通知原
    告被告將依約繳付租金，請於收函即日起連絡被告領取租金
    支票，並指派公司董事蕭雅憶小姐與原告及鄰居盡力磋商協
    調望能圓滿，但仍遭抗拒，實屬無奈，本件原告雖於租賃期
    間開始前即發函終止契約，唯被告並無任何違約之情事，且
    已函覆原告並聲請調解，是以系爭租賃契約仍屬有效存在，
    原告訴請被告遷讓返還系爭房屋，並給付不當得利之損害金
    ，顯非有理，應屬無據。
  (二)為此聲明：
    1.原告之訴及假執行之聲請均駁回。
    2.如受不利之判決，願供擔保請准宣告免為假執行。
三、兩造不爭執事實如下：
  (一)原告與被告於100年4月29日簽訂系爭租賃契約，原告所有系
    爭房屋出租予被告，租賃期限為1年，自100年5月20日起算
    ，租金每月4萬3000元。
  (二)系爭房屋坐落系爭土地係屬「第三類住宅區」，依臺北市土
    地使用分區管制規則之規定，不允許「第36組：殮葬服務業
    」使用。
  (三)原告以被告承租系爭房屋供經營喪儀禮品行販售業務，違反
    臺北市土地使用分區管制規則相關規定，於100年5月10日以
    永康大橋郵局第190號存證信函向被告為解除系爭租賃契約
    之意思表示。
  (四)被告收受原告於100年5月10日永康大橋郵局第190號存證信
    函後，於100年5月12日以內湖江南郵局第001347號存證信函
    向原告表示其於承租系爭房屋之前，已向原告詳實述明被告
    營業項目及內容，簽約當時兩造口頭協議租期將延長為5年
    ，被告已施作裝潢工程，願暫時停工2日與原告進行協商等
    語。
四、經查：
  (一)兩造於系爭租賃契約第10條約定：「房屋不得供作非法使用
    或存放危險物品影響公共安全」、第14條約定：「甲乙丙各
    方遵守本契約各條項之規定，如有違背任何條件，甲方得隨
    時解約收回房屋，因此乙方所受之損失甲方概不負責」等語
    明確，有兩造不爭執之系爭租賃契約在卷足憑（見10 0年度
    北簡字第7593號卷第16、17頁）。又系爭房屋坐落系爭土地
    係屬「第三類住宅區」，依臺北市土地使用分區管制規則之
    規定，不允許「第36組：殮葬服務業」使用，為兩造所不爭
    執，已如前述；按「殯葬服務業分殯葬設施經營業及殯葬禮
    儀服務業」、「本條例第三十七條所稱殯葬設施經營業，指
    以經營公墓、殯儀館、火化場、骨灰（骸）存放設施為業者
    ；殯葬禮儀服務業，指以承攬處理殯葬事宜為業者」，殯葬
    管理條例第37條、殯葬管理條例施行細則第23條定有明文，
    而被告獨資經營「合心殯儀禮品行」之登記營業項目包括「
    金銀紙紮埋代辦事項（現代辦喪葬事宜）（葬儀用品除外）
    」，有商業登記基本資料附卷足憑（見本院卷第26頁），自
    屬承攬經營殯葬事宜，核係「殮葬服務業」無誤。被告雖抗
    辯稱其將於該址新設立行號以一般事務所顧問公司方式單純
    合法經營云云（見100年度北簡字第7593號卷第65頁），然
    臺北市土地使用分區管制規則所定「第36組：殮葬服務業」
    不得以加註「現場限作辦公室使用」而歸屬「第28組：一般
    事務所使用」，業經臺北市都市發展局於100年6月8日以北
    市都規字第10034040801號函釋明確，被告既係以承攬經營
    殯葬事宜為業之殮葬服務業，縱其係以設立一般事務所之方
    式，仍不得於「第三類住宅區」進行經營，從而被告承租系
    爭房屋經營「合心殯儀禮品行」，確已違反臺北市土地使用
    分區管制規則之相關規定，原告以被告非法使用系爭房屋為
    由，依系爭租賃契約第10條、第14條之約定，於100年5月10
    日以永康大橋郵局第190號存證信函向被告為解除契約之意
    思表示，核屬適法；又系爭租賃契約業原告經合法解除而失
    其效力，被告繼續占有使用系爭房屋顯已構成無權占有，從
    而，原告依民法民法第76 7條第1項前段：「所有人對於無
    權占有或侵奪其所有物者，得請求返還之」之規定，請求被
    告將系爭房屋騰空遷讓返還予原告，應屬有據。
  (二)按「無法律上之原因而受利益，致他人受損害者，應返還其
    利益，依其利益之性質不能返還者，應償還其價額，民法第
    179條、第181條但書分別定有明文，而無權占有他人土地，
    可能獲得相當於租金之利益為社會通常之觀念（最高法院61
    年台上字第1695號判例參照）。承上，系爭租賃契約業經原
    告於100年5月10日以永康大橋郵局第190號存證信函合法解
    除而失效，則被告繼續占有使用系爭房屋，核屬無法律上原
    因而受有相當於租金之利益，從而，原告依不當得利法律關
    係，請求自100年7月1日起至遷讓上揭房屋之日止，按月給
    付原告4萬3000元損害金，亦有所據。
五、綜上所述，原告依所有物返還請求權及不當得利法律關係，
    請求被告將系爭房屋騰空遷讓返還予原告，並自100年7月1
    日起至遷讓上揭房屋之日止，按月給付原告4萬3000元，為
    有理由，應予准許。
六、兩造均陳明願供擔保，以代釋明，聲請宣告假執行或免為假
    執行，經核均與法律規定相符，爰分別酌定相當之擔保金額
    予以准許。
七、至兩造其餘之攻擊防禦方法及證據資料，經本院斟酌後，認
    為均不足以影響本判決之結果，自無一一詳予論述之必要，
    附此敘明。
八、據上論結，本件原告之訴為有理由，依民事訴訟法第385 條
    第1項前段、第78條、第390條第2項、第392條，判決如主文
    。
中    華    民    國  100    年    11    月    11     日
                  民事第六庭    法  官  李家慧
以上正本係照原本作成。
如對本判決上訴，須於判決送達後20日內向本院提出上訴狀。如
委任律師提起上訴者，應一併繳納上訴審裁判費。
中    華    民    國   100    年    11    月    11    日
                                書記官  康翠真